【裁判字號】    99,訴,38
【裁判日期】    990812
【裁判案由】    土壤及地下水污染整治法
【裁判全文】
高雄高等行政法院判決
                                        99年度訴字第38號
                                 民國99年7月28日辯論終結
原      告  台灣中油股份有限公司
代  表  人  甲○○
訴訟代理人  林合民  律師
被      告  高雄市政府
代  表  人  乙○
訴訟代理人  丁○○
            丙○○
上列當事人間土壤及地下水污染整治法事件，原告不服行政院環
境保護署中華民國98年11月20日環署訴字第0980061646號訴願決
定，提起行政訴訟，本院判決如下：
    主  文
原告之訴駁回。
訴訟費用由原告負擔。
    事實及理由
一、事實概要︰
    緣原告所屬煉製事業部（下稱原告煉製事業部）高雄煉油廠
    廠區（不含P-37油槽區），前經被告以民國94年9月13日高
    市府環二字第0940044949號公告劃定為「地下水污染控制場
    址暨污染管制區」在案。又原告為配合經濟部能源局之政策
    ，增產生質柴油，需於高雄煉油廠第八加氫工場區及第一VG
    O工場區內設置「柴油脫水槽」設備，由於上開工場區屬於
    污染管制區，且開挖之土石方量超過200立公尺，其所屬煉
    製事業部乃依據被告核定「工廠區地下水污染控制場址及後
    勁段月眉小段736、736-1、737、841等4筆地號土地土壤污
    染控制場址污染控制計畫書」規定之內容，於97年1月24日
    以煉高字第09710036700號函檢送「第八加氫工場區及第一
    VGO工場區柴油脫水槽設備基礎工作」等相關資料向被告提
    出報備及送請審查。其後，原告煉製事業部復就上開基礎工
    作重新設計，將其在二個工場區之開挖土石方各降至200立
    方公尺以下，被告乃以97年3月12日高市府環二字第0970011
    760號函，准依原告煉製事業部函報改善情形，予以備查，
    並同意原告煉製事業部進行施工。嗣被告環境保護局人員於
    3月13日前往高雄煉油廠稽查，發現有關「第八加氫脫硫工
    場」增加柴油卻水裝置基礎開挖土方量為188.89立方公尺，
    及「第一VGO工場」增設WATER SEPERATOR等基礎開挖土方量
    為164.99立方公尺，二者為同一營繕工程，合計開挖土方量
    為353.88立方公尺，已逾200立方公尺，被告乃於97年3月27
    日以高市府環二字第0970014512號函通知原告煉製事業部，
    依「土壤及地下水污染整治法」第14條第2項所定之「土壤
    及地下水污染管制區管制辦法」（以下稱管制辦法）第5條
    及第7條規定，應檢具清理或污染防治計畫書，報經被告核
    准，始得於廠內土壤、地下水污染管制區進行「高廠第八加
    氫脫硫工場及第一VGO工場柴油脫水設備基礎工作」等土木
    工程，從事土壤挖除作業。原告煉製事業部乃又於97年4月7
    日提送「第八加氫脫硫工場及第一VGO工場柴油脫水設備基
    礎工作」清理或污染防治計畫書，報請被告核准。嗣被告審
    酌原告所屬煉製事業部擬新建、增建之柴油脫水設備位於已
    公告之土壤污染管制區內，其於區域內土地開挖行為將導致
    受污染土壤中之污染氣體或液體揮發於空氣中及溢散於地面
    ，造成環境二次污染，且其擬設置柴油脫水槽等設備，與高
    雄煉油廠污染整治計畫或污染控制計畫無關，乃依「土壤及
    地下水污染整治法」第14條第2項所定之管制辦法第7條第1
    款規定，駁回原告煉製事業部提送之「第八加氫脫硫工場及
    第一VGO工場柴油脫水設備基礎工作」清理或污染防治計畫
    書申請案。原告不服，提起訴願，遭決定駁回，遂提起本件
    行政訴訟。
二、本件原告主張︰
（一）行政院及經濟部能源局於97年度推動全國全面實施生質柴
      油B1之生質能源政策，要求原告配合於規劃時程內完成各
      項摻配輸儲等相關設備，以令全國之加油站僅供應生質柴
      油，不再供應超級柴油，有經濟部能源局96年12月29日會
      議記錄可憑。嗣經濟部能源局要求原告依既定時程於97年
      7月其完成全面實施生質柴油B1之各項前置作業，亦有經
      濟部能源局97年4月11日會議記錄可憑。原告配合經濟部
      能源局之政策，為降低石油類產品之污染，增產生質柴油
      ，需於原告之高雄煉油廠第八加氫工場區及第一VGO工場
      區內設置「柴油脫水槽」設備。由於上開工場區屬於污染
      管制區，原告之高雄煉油廠乃依據被告核定「工廠區地下
      水污染控制場址及後勁段月眉小段736、736-1、737、841
      等4筆地號土地土壤污染控制場址污染控制計畫」及控制
      計畫書說明二(七)其他指定事項5.「控制計畫書內例行之污
      染整治執行事項，如涉及污染管制區內從事土壤挖除、回
      填、暫存、運輸或地下水抽出者，營繕工程開挖土方達20
      0立方公尺以上者需事前報備。」之規定，於97年1月24日
      以煉高字第09710036700號函向被告提出申請許可；另有
      確實將第八加氫工場區及第一VGO工場區開挖土方各降至
      200立方公尺以下，亦有97年3月7日以煉高字第987100985
      60號函向被告補充提出申請資料可稽。經被告審核後，於
      97年3月12日以高市府環二字第0979911760號函知原告本
      件申請「本府備查」，「依據土壤及地下水污染整治法第
      14條第2項後段所定之土地及地下水污染管制區管制辦法
      第5條規定辦理」「核准土壤挖除、回填、暫存、運輸作
      業」，但要求原告「應依控制計畫核定事項規定，完整記
      錄開挖執行過程、挖除數量及運輸、暫存、處理等流向，
      並將執行情形納入月報內提報，俾利查核」。不料，97年
      3月13日高雄市政府環保局及高雄市議會副議長黃石龍前
      來稽查時，卻以該兩地點開挖土方合計超過200立方公尺
      ，須提送清理或污染防治計畫書審核，而令原告立即停工
      。原告高雄煉油廠於97年3月21日以煉高字第09710119800
      號函請示被告期盼及早定案。隨後原告依照被告之要求，
      於97年4月7日以煉高字第09710140320號函檢送清理或污
      染防治計畫書至高雄市環保局審核，並於97年7月17日、
      10月15日分別以煉高字第09710290420號、第09710427520
      號函檢送清理或污染防治計畫書（修正一版）及（修正二
      版）至高雄市環保局審核。詎料，被告突然於98年4月1日
      以高市環二字第0980018995號函，略以：依據土壤及地下
      水污染整治法第14條第2項後段所定之管制辦法第7條規定
      「土壤污染管制區內禁止新建、增建、改建、或修建非因
      污染整治計畫或污染控制計畫需要之建築物或設施等土地
      利用行為」，檢還原告所提出之「清理或污染防治計畫書
      （修正二版），並告知原告如有不服得提起訴願。原告乃
      依法向行政院環境保護署提起訴願，惟遭訴願決定駁回，
      乃於法定期間內提起本件行政訴訟。
（二）本件原告於97年1月24日向被告申請於第八加氫工場區及
      第一VGO工場區內設置「柴油脫水槽」設備時，該工場之
      場址僅係位於「土壤、地下水污染控制場址」，並非位於
      「土壤及地下水污染管制區」，尚無「土壤及地下水污染
      管制區管制辦法」之適用：
    1.依本件原告申請許可當時之土壤及地下水污染整治法（下
      稱土污法）第11條第2項規定：「前項場址之土壤污染或
      地下水污染來源明確，其土壤或地下水污染物濃度達土壤
      或地下水污染管制標準者，所在地主管機關應公告為土壤
      、地下水污染控制場址（以下簡稱控制場址）；控制場址
      經初步評估後，有危害國民健康及生活環境之虞時，所在
      地主管機關應報請中央主管機關審核後公告為土壤、地下
      水污染整治場址（以下簡稱整治場址）」。同法第14條第
      1項規定：「所在地主管機關應依控制場址或整治場址之
      土壤、地下水污染範圍，劃定、公告土壤、地下水污染管
      制區，並報請中央主管機關備查。」由此可知，雖經主管
      機關應公告為土壤、地下水污染控制場址，但若未經主管
      機關公告為土壤、地下水污染管制區，應無「土壤及地下
      水污染管制區管制辦法」之適用。
    2.原告為配合經濟部能源局之政策，降低石油類產品之污染
      ，增產生質柴油，需於原告之高雄煉油廠第八加氫工場區
      及第一VGO工場區內設置「柴油脫水槽」設備。由於第八
      加氫工場區當時位於「地下水污染控制場址」（非土壤污
      染控制場址），第一VGO工場區位於「地下水及土壤污染
      控制場址」（上開兩污染控制場址當時均未經被告依法公
      告為土壤及地下水污染管制區，因此均非屬於土壤及地下
      水污染管制區）。依據被告當時核定「工廠區地下水污染
      控制場址及後勁段月眉小段736、736-1、737、841等4筆
      地號土地土壤污染控制場址污染控制計畫」及控制計畫書
      說明二(七)其他指定事項5.「控制計畫書內例行之污染整治
      執行事項，如涉及污染管制區內從事土壤挖除、回填、暫
      存、運輸或地下水抽出者，營繕工程開挖土方達200立方
      公尺以上者需事前報備。」之規定，原告之高雄煉油廠乃
      於97年1月24日以煉高字第09710036700號函向被告提出申
      請准予備查。
    3.經被告審核後，於97年3月12日以高市府環二字第0979911
      760號函知原告本件申請「本府備查」、「核准土壤開挖
      、回填、暫存、運輸作業」，但要求原告「應依控制計畫
      核定事項規定，完整記錄開挖執行過程、挖除數量及運輸
      、暫存、處理等流向，並將執行情形納入月報內提報，俾
      利查核」。足證原告提出之施工開挖等申請，確實符合土
      污法等相關污染管制規定，被告才會以行政處分准予備查
      及核准原告進行施工開挖。被告所作成准予備查及核准原
      告高雄煉油廠於第八加氫工場區及第一VGO工場區進行土
      壤開挖、回填、暫存、運輸作業之施工核准行政處分，迄
      未撤銷。則被告准予備查核准施工之隔日，97年3月13 日
      當時施工僅一天，不可能開挖超過200立方公尺，不料高
      雄市政府環保局及高雄市議會副議長黃石龍稽查時，卻以
      該兩地點開挖土方合計超過200立方公尺，須提送清理或
      污染防治計畫書審核，而令原告立即停工。被告明顯受到
      外力介入而假藉理由令原告停工。
（三）被告於97年3月12日作成准予備查核准原告施工之行政處
      分後，竟因政治力之介入，突於97年9月15日將本件申請
      施工之場址公告為「土壤污染控制場址」，復於98年3月
      4日公告為「土壤污染管制區」，然後於98年4月1日依「
      土壤及地下水污染管制區管制辦法」檢還原告提出之清理
      或污染防治計畫書，其行政處分有下列之違法事由：
    1.按本件原告於97年1月24日向被告申請於第八加氫工場區
      及第一VGO工場區內設置「柴油脫水槽」設備時，該工場
      之場址僅係位於「土壤、地下水污染控制場址」，並非位
      於「土壤及地下水污染管制區」，因此原告之申請僅須報
      備即可，尚無「土壤及地下水污染管制區管制辦法」之適
      用。而被告於審核原告之申請後，已於97年3月12日以高
      市府環二字第0979911760號函知原告本件申請「本府備查
      」「核准土壤開挖、回填、暫存、運輸作業」。原告本件
      申請案既已經被告准予備查及核准施工，在該准予備查及
      核准施工之行政處分未撤銷前，被告應受其行政處分之拘
      束，不得再為相反之行政行為，否則即違反行政程序法第
      110條第3項規定。
    2.依中央法規標準法第18條規定：「各機關受理人民聲請許
      可案件適用法規時，除依其性質應適用行為時之法規外，
      如在處理程序終結前，據以准許之法規有變更者，適用新
      法規。」換言之，如於處理程序終結後，即不得再適用新
      法規於已終結之行政程序。本件原告之申請已於97年3月1
      2日經被告處分准予備查及核准施工後即告終結行政程序
      ，因此被告於98年4月1日依「土壤及地下水污染管制區管
      制辦法」檢還原告提出之清理或污染防治計畫書，亦有違
      反中央法規標準法第18條規定之違法。
    3.被告於97年3月12日作成准予備查核准原告施工之行政處
      分後，因政治力之介入，突於97年9月15日將本件申請施
      工之場址公告為「土壤污染控制場址」，復於98年3月4日
      公告為「土壤污染管制區」，然後於98年4月1日依「土壤
      及地下水污染管制區管制辦法」檢還原告提出之清理或污
      染防治計畫書，顯係針對原告之申請案恣意變更公告內容
      ，以求適用土地及地下水污染管制區管制辦法否准原告之
      申請，其於98年4月1日依「土壤及地下水污染管制區管制
      辦法」檢還原告提出之清理或污染防治計畫書之行政處分
      ，亦顯有針對原告恣意濫用權利之違法等情。並聲明求為
      判決撤銷訴願決定及原處分。
三、被告則以︰
（一）原告從事「高廠第八加氫脫硫工場等土木工程」，經被告
      於97年3月27日以高市府環二字第0970014512號函通知原
      告煉製事業部，依92年1月8日修正公布之土壤及地下水污
      染整治法第14條第2項所定之管制辦法第5條及第7條規定
      ，有關「第八加氫脫硫工場」增加柴油卻水裝置基礎開挖
      土方量為188.89立方公尺，及「第一VGO工場」增設WATER
      SEPERATOR等基礎開挖土方量為164.88立方公尺，二者為
      同一營繕工程，合計開挖土方量為353.88立方公尺，已逾
      200立方公尺，應依管制辦法第5條規定，檢具清理或污染
      防治計畫書，報主管機關核准，始得於廠內土壤、地下水
      污染管制區進行「高廠第八加氫脫硫工場等土木工程」（
      含高廠第八加氫脫硫工場及第一VGO工場柴油脫水設備基
      礎工作等土木工程），從事土壤挖除等作業。又「第一
      VGO工場」增設WATER SEPERATOR等基礎，因位於被告97年
      3月6日高市府環二字第0970011289號公告之土壤污染管制
      區內，依管制辦法第7條規定應經主管機關同意，始得於
      土壤污染管制區內從事新建、增建、改建或修建非因污染
      整治計畫或污染控制計畫需要之建築物或設施等土地利用
      行為。原告煉製事業部乃於97年4月7日提送「第八加氫脫
      硫工場及第一VGO工場柴油脫水設備基礎工作」清理或污
      染防治計畫書，報請被告核准。嗣被告於97年9月15日公
      告高雄市○○區○○段月眉小段756、758-3、80 1地號等
      3筆土地為「土壤污染控制場址」，並於97年12月31日召
      開「土壤及地下水污染場址改善推動小組」97年度第4次
      委員會議，決議劃定後勁段月眉小段756、758-3、801 （
      「第八加氫脫硫工場」位於801地號土地）地號等3筆土地
      為「土壤污染管制區」，經被告於98年3月4日以高市府環
      二字第0980012921號公告，並經行政院環境保護署備查在
      案。本案因柴油脫水設備新建位置位於被告已公告之土壤
      污染控制場址及管制區內，依管制辦法第7條規定原則禁
      止於土壤污染管制區內從事新建、增建、改建或修建非因
      污染整治計畫或污染控制計畫需要之建築物或設施等土地
      利用行為。且考量場址區域內土地開挖行為將導致受污染
      土壤中污染氣體或液體揮發於空氣中及溢散於地面，造成
      環境二次污染，乃經被告審酌原告煉製事業部擬新建、增
      建之柴油脫水設備因與高雄煉油廠污染整治計畫或污染控
      制計畫無關並有加深污染之疑慮，乃依92年1月8日修正公
      布之土污法第14條第2項所定之管制辦法第7條第1款規定
      ，於98年4月1日以高市環二字第0980018995號函檢還原告
      提送之「第八加氫脫硫工場及第一VGO工場柴油脫水設備
      基礎工作」清理或污染防治計畫書。原告不服，提起訴願
      ，案經訴願決定駁回，繼而提起本件行政訴訟。
（二）經查，按被告96年10月17日高市府環二字第0960053698號
      函核定「台灣中油股份有限公司煉製事業部高雄煉油廠工
      廠區地下水污染控制場址及後勁段月眉小段736、736-1、
      737、841等四筆地號土地土壤污染控制場址污染控制計畫
      （定稿本）」，核定函說明二(二)污染防治計畫明訂營繕工
      程開挖土石方200立方公尺以上需事前報備。
    1.原告煉製事業部就第八加氫脫硫工場及第一VGO工場柴油
      脫水設備基礎工作，於97年1月24日先以煉高字第0971003
      6700號函謂：開挖土石方量超過200立方公尺，依污染控
      制計畫書之規定，事前報備。經被告於97年2月27日函覆
      審查意見略以「說明三(六)清理或污染防治計畫書內容，應
      包括：1.污染情況說明。2.土壤挖除、回填、暫存、運輸
      或地下水抽出方式。3.污染防治對策。4.安全衛生計畫。
      5.緊急應變計畫。請確依規定補正。」
    2.原告煉製事業部於97年3月7日以煉高字第09710098560號
      函又謂：經過重新設計，已確實將第八加氫工場區及第一
      VGO工場區開挖土石方各降至200立方公尺以下，將依據控
      制計畫書規定施工。而被告97年3月12日高市府環二字第
      0970011760號函僅係就原告所述第八加氫工場區及第一VG
      O工場區開挖土石方各降至200立方公尺以下，將依據控制
      計畫書規定施工之情形備查而已，且被告於該函中亦表示
      其開挖執行情形仍需納入工作月報中提報，俾利查核。且
      上開函內容亦未述及依管制辦法第7條同意原告於土壤污
      染管制區內新建、增建、改建或修建非因污染整治計畫或
      污染控制計畫需要之建築物或設施，故原告所稱本件完全
      符合管制辦法第7條所規定「經各該主管機關同意者，不
      在此限」之法定要件，顯係原告之曲解。亦非原告所稱被
      告就第八加氫脫硫工場及第一VGO工場柴油脫水設備基礎
      工作，已作成「核准土壤開挖、回填、暫存、運輸作業」
      之行政處分。
（三）嗣經被告所屬環境保護局人員97年3月13日至原告所屬高
      雄煉油廠稽查及查閱「高雄市營建工程空氣污染防制費申
      報表」申報資料，發現本案工程名稱應為「高廠第八加氫
      脫硫工場等土木工程」，工程內容含括第八加氫脫硫工場
      增加柴油卻水裝置基礎土方開挖及第一VGO工場增設WATER
      SEPERATOR等基礎土方開挖，故為同一營繕工程。且原告
      所屬高雄煉油廠所提供「第八加氫脫硫工場增加柴油卻水
      裝置基礎土方開挖數量表」開挖土方量為188.89立方公尺
      及「第一VGO工場增設WATER SEPERATOR等基礎土方開挖數
      量表」開挖土方量為164.99立方公尺，兩者合計達353.88
      立方公尺，已逾200立方公尺。案經提97年3月20日被告召
      開土壤及地下水污染場址改善推動小組97年度第1次委員
      會議，決議認定原告「高廠第八加氫脫硫工場等土木工程
      」為同一營繕工程案，其開挖土石方達200立方公尺以上
      ，應檢具清理或污染防治計畫書，報被告核准後，始得為
      之。被告復以97年3月27日高市府環二字第0970014512號
      函請原告依管制辦法第5條規定提送清理或污染防治計畫
      書，並於該函說明中敘明此營繕工程案應依管制辦法第5
      條及第7條規定辦理。原告始於97年4月7日以煉高字第097
      10140320號函檢送本案清理或污染防治計畫書至被告審核
      。歷經被告97年5月21日召開土壤及地下水污染場址97年
      度第1次預審會議審議、97年8月28日召開土壤及地下水污
      染場址改善推動小組97年度第2次委員會議審議。原告亦
      歷次於97年7月17日、97年10月15日分別檢送本案清理或
      污染防治計畫書（修正一版）、本案清理或污染防治計畫
      書（修正二版）至被告審核。被告於97年12月31日召開「
      土壤及地下水污染場址改善推動小組」97年度第4次委員
      會議，決議劃定後勁段月眉小段756、758-3、801（「第
      八加氫脫硫工場」位於801地號土地）地號等3筆土地為「
      土壤污染管制區」，經被告於98年3月4日以高市府環二字
      第0980012921號公告，並經行政院環境保護署備查在案。
（四）按於土壤污染管制區內新建、增建、改建或修建非因污染
      整治計畫或污染控制計畫需要之建築物或設施，須經各該
      主管機關同意後，始得為之。原告辯稱本件是為配合經濟
      部能源局之政策，不屬於「新建、增建、改建或修建非因
      污染整治計畫或污染控制計畫需要之建築物或設施」。惟
      查本件原告所屬煉製事業部於97年4月7日提送「第八加氫
      脫硫工場及第一VGO工場柴油脫水設備基礎工作」清理或
      污染防治計畫書，其預估開挖量分別為第八加氫脫硫工場
      323立方公尺及第一VGO工場274立方公尺，與被告97年3月
      12日函復就開挖土石方降至200立方公尺以下備查之情形
      不符。且其計畫書於運作行為處係勾選設施新建/改建/修
      建，則原告稱配合經濟部能源局之政策，與屬不屬於「新
      建、增建、改建或修建非因污染整治計畫或污染控制計畫
      需要之建築物或設施」應無直接關係，原告所言顯屬無據
      。是經被告考量原告所轄高雄煉油廠廠區污染範圍廣大且
      情形嚴重，場址區域內土地開挖行為將導致受污染土壤中
      污染氣體或液體揮發於空氣中及溢散於地面，造成環境二
      次污染，且審酌原告煉製事業部擬新建、增建之柴油脫水
      設備因與高雄煉油廠污染整治計畫或污染控制計畫無關，
      並有加深污染之疑慮，乃依92年1月8日修正公布之土污法
      第14條第2項所定之管制辦法第5、7條規定，檢還原告所
      屬煉製事業部提送之「第八加氫脫硫工場及第一VGO工場
      柴油脫水設備基礎工作」清理或污染防治計畫書申請案，
      業如前述，是被告依首揭法條規定駁回申請案，尚無違誤
      等語，資為抗辯。並聲明求為判決駁回原告之訴。
四、本件事實概要欄所載事實，業經兩造分明陳明在卷，並有原
    告97年1月24日煉高字第09710036700號函、97年3月7日煉高
    字第09710098560號函；被告97年2月27日高市府環二字第09
    70009797號、97年3月6日高市府環二字第0970011289號公告
    函、97年3月12日高市府環二字第0970011760號、97年3月27
    日高市府環二字第0970014512號及98年3月4日高市府環二字
    第0980012921號函；被告土壤及地下水污染場址改善推動小
    組97年度第1次及第4次委員會決議紀錄等附原處分卷可稽，
    應堪認定。本件兩造之爭點為厥為，被告駁回原告煉製事業
    「第八加氫脫硫工場及第一VGO工場柴油脫水設備基礎工作
    」申請案，是否適法？茲說明如下：
（一）按「本法用詞，定義如下：．．．十七、污染控制場址：
      指土壤污染或地下水污染來源明確之場址，其污染物非自
      然環境存在經沖刷、流布、沉積、引灌，致該污染物達土
      壤或地下水污染管制標準者。十八、污染整治場址：指污
      染控制場址經初步評估，有嚴重危害國民健康及生活環境
      之虞，而經中央主管機關審核公告者。．．．二十、污染
      管制區：指視污染控制場址或污染整治場址之土壤、地下
      水污染範圍或情況所劃定之區域。」「各級主管機關對於
      有土壤或地下水污染之虞之場址，應即進行查證，如發現
      有未依規定排放、洩漏、灌注或棄置之污染物時，各級主
      管機關應先依相關環保法令管制污染源，並調查環境污染
      情形。前項場址之土壤污染或地下水污染來源明確，其土
      壤或地下水污染物濃度達土壤或地下水污染管制標準者，
      所在地主管機關應公告為土壤、地下水污染控制場址（以
      下簡稱控制場址）；控制場址經初步評估後，有危害國民
      健康及生活環境之虞時，所在地主管機關應報請中央主管
      機關審核後公告為土壤、地下水污染整治場址（以下簡稱
      整治場址），並於中央主管機關公告後7日內將整治場址
      列冊，送各該直轄市、縣（市）政府、鄉（鎮、市、區）
      公所及地政事務所提供閱覽。」「所在地主管機關應依控
      制場址或整治場址之土壤、地下水污染範圍，劃定、公告
      土壤、地下水污染管制區，並報請中央主管機關備查；土
      壤、地下水污染範圍變更時，亦同。前項土壤、地下水污
      染管制區內之土地使用或人為活動，應依居民健康及生活
      環境需要予以管制；其管制辦法應包括土地利用、地下水
      使用、農作物耕種及其他必要之管制事項，並由中央主管
      機關會商有關機關定之。」分別為土污法第2條第17款、
      第18款、第20款、第11條第1項、第2項及第14條第1項、
      第2項所明定。次按「污染管制區內從事土壤挖除、回填
      、暫存、運輸或地下水抽出者，應檢具清理或污染防治計
      畫書，報請各級主管機關核准後始得為之。」「土壤污染
      管制區內禁止下列土地利用行為，但經各該主管機關同意
      者，不在此限：一、新建、增建、改建或修建非因污染整
      治計畫或污染控制計畫需要之建築物或設施。二、符合開
      發行為應實施環境影響評估細目及範圍認定標準，應進行
      環境影響評估之行為。三、其他中央主管機關指定影響居
      民健康及生活環境之土地利用行為。」亦為管制辦法第5
      條第1項及第7條所規定。按上開管制辦法係依土污法第14
      條第2項規定之授權所訂定，其目的係依居民健康及生活
      環境需要，而為管制土壤、地下水污染管制區內之土地使
      用或人為活動之細節性及技術性事項，核與土水法授權意
      旨相符，爰予援用。
（二）查原告所屬高雄煉油廠廠區（不含P-37油槽區），前經被
      告以94年9月13日高市府環二字第0940044949號公告劃定
      為「地下水污染控制場址暨污染管制區」在案。又原告為
      配合經濟部能源局之政策，降低石油類產品之污染，增產
      生質柴油，需於高雄煉油廠第八加氫工場區及第一VGO工
      場區內設置「柴油脫水槽」設備，惟因該施工場區屬於已
      公告之污染管制區，原告煉製事業部乃依據被告96年10月
      17日高市府環二字第0960053698號函核定之「工廠區地下
      水污染控制場址及後勁段月眉小段736、736-1、737、841
      等4筆地號土地土壤污染控制場址污染控制計畫」說明欄
      二載明「營繕工程開挖土石方達200立方公尺以上者需事
      前報備」之內容，於97年1月24日以煉高字第09710036700
      號函檢送「第八加氫工場區及第一VGO工場區柴油脫水槽
      設備基礎工作」等相關資料向被告提出報備及送請審查。
      嗣原告煉製事業部以「第一VGO工場」增設WATER SEPERAT
      OR等設備，因位於被告97年3月6日高市府環二字第097001
      1 289號公告之「土壤污染管制區」內，乃就上開基礎工
      作重新設計，將其在工場區之開挖土石方各降200立方公
      尺以下，報請被告審查。被告乃以97年3月12日高市府環
      二字第0970011760號函，准依原告函報改善情形，予以備
      查，並同意原告進行施工等情，有原告上開函文及被告之
      公告、函文等附於原處分卷及本院卷可稽，堪信為真實。
（三）原告主張被告97年3月12日以高市府環二字第0979911760
      號函知本件申請「本府備查」、「核准土壤開挖、回填、
      暫存、運輸作業」，但要求原告「應依控制計畫核定事項
      規定，完整記錄開挖執行過程、挖除數量及運輸、暫存、
      處理等流向，並將執行情形納入月報內提報，俾利查核」
      ，足證原告確實符合土壤及地下水污染整治法等相關污染
      管制規定，被告才會以行政處分准予備查及核准原告進行
      施工開挖，從而被告在該准予備查及核准施工之行政處分
      未撤銷前，被告應受其行政處分之拘束，不得再為相反之
      行政行為。然上開核准行政處分迄未撤銷，被告卻於98年
      4月1日依「土壤及地下水污染管制區管制辦法」檢還原告
      提出之清理或污染防治計畫書，其行政處分顯然違法云云
      。惟查：
      1.原告煉製事業部於97年1月24日向被告出之報備函中，
        乃將系爭工程列為「第八加氫脫硫工場及第VGO工場柴
        油脫水設備基礎工作」單一工作名稱，並預估總開挖土
        石量為323立方公尺，有原告97年1月24日煉高字第0971
        0036700號函附本院卷可稽。嗣原告煉製事業部復就上
        開基礎工作重新設計，並以97年3月7日煉高字第097100
        98560號函知被告，略以：「已確實將第八加氫工場區
        及第一VGO工場區開挖土石方各降至200立方公尺以下，
        將依據控制計畫書規定施工」等語。被告乃據以97年3
        月12日高市府環二字第0979911760號函覆原告煉製事業
        部略以：「貴事業部函報『生質柴油摻配設備基礎工作
        』經過重新設計，已確實將第八加氫工場區及第一VGO
        工場區開挖土石方各降至200立方公尺以下，將依據控
        制計畫書規定施工案，本府備查；惟仍應依控制計畫核
        定事項規定，完整記錄開挖執行過程、挖除數量及運輸
        、暫存、處理等流向，並將執行情形納入月報內提報，
        俾利查核。」等語。綜觀被告97年3月12日高市府環二
        字第0979911760號函，雖僅記載「本府備查」，然核其
        內容，則係就原告煉製事業部提出之施工開挖等申請，
        於審查符合土污法等相關污染管制規定後，允准原告進
        行施工開挖之函覆，是該項備查，實具備對於系爭工程
        從事土壤挖除、回填、暫存、運輸案予以核准之法效性
        ，自應認為係一行政處分無訛。被告辯稱上開函文非行
        政處分，容有誤解。又被告上開函文雖為具有法效性之
        行政處分，然其允准之內容，則僅是針對原告所陳報系
        爭二個工場區開挖土石已各降至200立方公尺以下，將
        依據控制計畫書規定施工乙事准予備查而已，從而，倘
        若原告煉製事業部開挖之土石超過200立方公尺，自不
        在被告上開函文准予備查之範圍，此為當然之解釋。再
        者，依上開函文內容觀之，被告係針對高雄煉油廠內土
        壤污染管制區從事土壤挖除、回填、暫存、運輸等情，
        准予備查而已，並無就系爭施工場址之土地上新建、增
        建、改建或修建與污染整治計畫或污染控制計畫無關之
        建築物或設施之事，一併准予備查，此亦可由說明四記
        載：「本案僅及於核准之土壤挖除、回填、暫存、運輸
        作業；如涉及其他行為，應依各相關法令規定辦理。」
        得到證明。是縱稱被告上開函文為同意原告煉製事業部
        開挖土石之行政處分，亦與管制辦法第7條所稱「經各
        該主管機關同意者」無涉。是原告訴稱本件之申請案，
        已符合管制辦法第7條所規定「經各該主管機關同意者
        ，不在此限」之要件云云，不足為採。
      2.其次，被告所屬環境保護局人員於97年3月13日至原告
        所屬高雄煉油廠稽查及查閱「高雄市營建工程空氣污染
        防制費申報表」申報資料，發現本案工程名稱應為「高
        廠第八加氫脫硫工場等土木工程」，工程內容含括第八
        加氫脫硫工場增加柴油卻水裝置基礎土方開挖及第一VG
        O工場增設WATER SEPERATOR等基礎土方開挖，故為同一
        營繕工程。且原告所屬高雄煉油廠所提供「第八加氫脫
        硫工場增加柴油卻水裝置基礎土方開挖數量表」開挖土
        方量為188.89立方公尺及「第一VGO工場增設WATER SEP
        ERATOR等基礎土方開挖數量表」開挖土方量為164.99立
        方公尺，兩者合計達353.88立方公尺，則其開挖土石方
        已逾200立方公尺之管制限量，是被告召開之土壤及地
        下水污染場址改善推動小組97年度第1次委員會議決議
        ，原告應檢具清理或污染防治計畫書，報被告核准後，
        始得為之，此有該會議決議影本附於原處分卷可參。再
        者，高雄煉油廠工廠區東門區域場址96年間經被告多次
        派員進行查證及採樣，已達土壤污染管制標準，被告乃
        以97年3月6日高市府環二字第0970011289號公告原告所
        屬高雄煉油廠工廠區東門區域場址為土壤污染管制區。
        惟因「第一VGO工場」增設WATER SEPERATOR等基礎，係
        位於上開公告之土壤污染管制區內，被告遂另以97年3
        月27日高市府環二字第0970014512號函通知原告，略以
        ：本件系爭工程之總開挖土石方已逾200立方公尺，應
        依管制辦法第5條規定，檢具清理或污染防治計畫書，
        報被告核准後，始得為之；另「第一VGO工場」增設
        WATER SEPERATOR等基礎，係位於被告97年3月6日公告
        之土壤污染管制區內，依管制辦法第7條規定，應經各
        該主管機關同意，始得於土壤污染管制區內從事新建、
        增建、改建或修建非因污染整治計畫或污染控制計畫需
        要之建築物或設施等土地利用行為，違者將依規定處以
        罰鍰等語，此亦有該函附於原處分卷內可稽。準此以觀
        ，被告上開函文，顯係重新審查系爭工程之土地開挖情
        形後所為之新處分，且該新處分應有包含自行撤銷97年
        3月12日高市府環二字第0979911760號行政處分之意旨
        。是原告煉製事業部在未檢具清理或污染防制計畫書報
        請被告核准之前，其對系爭工程所從事土壤挖除、回填
        、暫存、運輸等行為，自難謂合法。故而原告上述主張
        ，即屬無理由，應不予採據。
（四）另原告又主張第八加氫工場區及第一VGO工場區內設置「
      柴油脫水槽」設備時，該系爭施工之場址僅係位於「土壤
      、地下水污染控制場址」，並非位於「土壤及地下水污染
      管制區」，尚無「土壤及地下水污染管制區管制辦法」之
      適用。此外，被告因政治力之介入，遂於97年9月15日將
      本件申請施工之場址公告為「土壤污染控制場址」，復於
      98年3月4日公告為「土壤污染管制區」，然後於98年4月1
      日依管制辦法檢還原告提出之清理或污染防治計畫書，顯
      有違法之虞及恣意濫用權利之違法云云。經查：
      1.「第一VGO工場」增設WATER SEPERATOR等基礎，位於被
        告97年3月6日高市府環二字第0970011289號公告之「土
        壤污染管制區」內；而「第八加氫脫硫工場」所在之高
        雄市○○區○○段月眉小段801地號土地，經被告97年9
        月15日高市府環二字第0970048149號公告為「土壤污染
        控制場址」，並於97年12月31日召開「土壤及地下水污
        染場址改善推動小組」97年度第4次委員會議，決議劃
        定後勁段月眉小段756、758-3、801地號等3筆土地為「
        土壤污染管制區」，復經被告於98年3月4日以高市府環
        二字第0980012921號公告，並經行政院環境保護署備查
        在案。另上開二個工場區亦早經被告94年9月13日高市
        府環二字第0940044949號公告為「地下水污染控制場址
        暨污染管制區」，分別有上開公告及會議決議紀錄附於
        原處分卷可稽。從而，系爭工場區所在地業經被告先後
        依法公告其為土壤及地下水污染管制區，要可確認。
      2.又土壤及地下水污染整治法第14條第1項規定：「所在
        地主管機關應依控制場址或整治場址之土壤、地下水污
        染範圍，劃定、公告土壤、地下水污染管制區，並報請
        中央主管機關備查；．．」其次，管制辦法第5條第1項
        規定：「污染管制區內從事土壤挖除、回填、暫存、運
        輸或地下水抽出者，應檢具清理或污染防治計畫書，報
        請各級主管機關核准後始得為之。」同辦法第7條規定
        ：「土壤污染管制區內禁止下列土地利用行為，但經各
        該主管機關同意者，不在此限：．．．」依此觀之，適
        用管制辦法第5條及第7條時，應以土地經公告為污染管
        制區為前提。申言之，土地雖經主管機關公告為土壤、
        地下水污染控制場址，但若未經主管機關公告為土壤、
        地下水污染管制區，應無上揭管制辦法之適用。經查，
        原告煉製事業部於97年1月24日向被告申請於第八加氫
        工場區及第一VGO工場區內設置「柴油脫水槽」設備時
        ，該工場之場址並非全部位於「土壤及地下水污染管制
        區」，則被告於97年3月27日以高市府環二字第0970014
        512號函通知原告煉製事業部，以系爭工程之總開挖土
        石方已逾200立方公尺，應依管制辦法第5條規定，檢具
        清理或污染防治計畫書，報被告核准後，始得為之等情
        ，核與管制辦法第5條第1項規定固有不符，惟被告於97
        年3月20日召開土壤及地下水污染場址改善推動小組97
        年度第1次委員會議，業經決議認定原告煉製事業部「
        高廠第八加氫脫硫工場等土木工程」，其開挖土石方達
        200立方公尺以上，應檢具清理或污染防治計畫書，報
        被告核准後，始得為之。是被告依上開決議之內容，通
        知原告煉製事業部應檢具清理或污染防治計畫書，報請
        核准，乃屬被告就其權責範圍內所附加之條件，尚難謂
        有濫權、恣意之違法。
      3.退一步言之，依前開管制辦法第5條第1項之文義可知，
        主管機關就行為人所檢具之計畫書必為全面之審查，除
        有附具條件或為不同意見之表示外，主管機關依計畫書
        之內容為核准後，方對行為人發生規制效力，並依其核
        准之內容供主管機關事後監督之用。是以，被告尚未為
        核准處分前，自可依情事變更情形，隨系爭施工場址是
        否屬於土壤污染管制區而適時認定，不受申請時之客觀
        環境條件所拘束。此與中央法規標準法第18條「各機關
        受理人民聲請許可案件適用法規時，除依其性質應適用
        行為時之法規外，如在處理程序終結前，據以准許之法
        規有變更者，適用新法規。」係就法規變更後，究應適
        用新法規或舊法規之規定，並不相同。是系爭施工場址
        既經被告嗣後依法公告其為土壤及地下水污染管制區，
        則被告對原告「第八加氫工場區及第一VGO工場區柴油
        脫水槽設備基礎工作」設置申請乙案，不論准許或否准
        ，自仍有管制辦法第5條及第7條之適用，且亦無違反中
        央法規標準法第18條規定。原告之主張容有誤解，核不
        足採。
（五）又依管制辦法第7條規定，原則禁止於土壤污染管制區內
      新建、增建、改建或修建非因污染整治計畫或污染控制計
      畫需要之建築物或設施，例外經主管機關同意者，始得為
      之。查本件原告煉製事業部於97年4月7日提送「第八加氫
      脫硫工場及第一VGO工場柴油脫水設備基礎工作」清理或
      污染防治計畫書，報請被告核准。而被告於審理期間，系
      爭工程「第一VGO工場」增設WATER SEPERATOR等基礎之所
      在地，業經被告97年3月6日高市府環二字第0970011289號
      公告為「土壤污染管制區」；另外，「第八加氫脫硫工場
      」所在地後勁段月眉小段801地號土地，亦經被告98年3月
      4日高市府環二字第0980012921號公告劃定為土壤污染管
      制區，業如前述。是被告審酌原告所屬煉製事業部擬新建
      、增建之柴油脫水設備位於已公告之土壤污染管制區內，
      其於區域內土地開挖行為將導致受污染土壤中之污染氣體
      或液體揮發於空氣中及溢散於地面，造成環境二次污染，
      且其擬設置柴油脫水槽等設備，與高雄煉油廠污染整治計
      畫或污染控制計畫無關，乃依管制辦法第7條規定，據以
      否准原告所屬煉製事業部系爭柴油脫水設備基礎工作之清
      理或污染防治計畫申請案，此為被告專業判斷餘地之範疇
      ，且亦未逾越權責，本院當予以尊重。從而被告否准原告
      之前開申請案，依法尚無不合。
五、綜上所述，原告前揭主張既均不可採，則被告以原告違反土
    水法第14條第2項所定之管制辦法第7條第1款規定，檢還原
    告煉製事業部「高雄煉油廠工廠區土壤及地下水污染管制區
    第八加氫脫硫工場及第一VGO工場柴油脫水設備基礎工作清
    理或污染防治計畫書（修正二版）」，而駁回其申請案，核
    無違誤；訴願決定遞予維持，亦無不合；原告起訴意旨求為
    均予撤銷，為無理由，應予駁回。又本件事證已臻明確，兩
    造其餘攻擊防禦方法，均核與本件判決結果不生影響，爰不
    一一論述，附此敘明。
六、據上論結，本件原告之訴為無理由，依行政訴訟法第98條第
    1項前段，判決如主文。
中    華    民    國    99    年    8     月    12    日
             高雄高等行政法院第三庭
                         審判長法官    邱 政 強
                               法官    林 勇 奮
                               法官    李 協 明
以上正本係照原本作成。
如不服本判決，應於判決送達後20日內向本院提出上訴書狀，其
未表明上訴理由者，應於提起上訴後20日內向本院提出上訴理由
書（須按對造人數附繕本）；如於本判決宣示或公告後送達前提
起上訴者，應於判決送達後20日內補提上訴理由書（須附繕本）
。未表明上訴理由者，逕以裁定駁回。
中    華    民    國    99    年    8     月    12    日

                             書記官    楊 曜 嘉

司法院資訊處製作；財團法人民間司法改革基金會備份。
